臺灣高等法院臺中分院民事判決　94年度上易字第88號
上　訴　人　甲○○　住台中市西區○○○○街11號3樓之5
訴訟代理人　陳浩華　律師
　　　　　　　　　　住台中市○區○○路296號6樓之2
被　上訴人　乙○○　住台中市○區○○○路1段538號9樓之3
　　　　　　丙○○　住台中市○○區○○街26號
前列二人共同
訴訟代理人　高志明　律師
　　　　　　　　　　住台中市○區○○路161號14樓之1
上列當事人間請求確認合夥關係存在等事件，上訴人對於民國93
年11月29日臺灣臺中地方法院92年度訴字第1127號第一審判決提
起上訴，本院於94年6月8日言詞辯論終結，判決如下：
    主  文
原判決關於確認兩造合夥關係存在部分，及該部分訴訟費用之裁
判均廢棄。
上列廢棄部分，被上訴人在第一審之訴駁回。
其餘上訴駁回。
第一、二審訴訟費用由上訴人負擔十分之九，餘由被上訴人負擔
。
    事實及理由
一、被上訴人主張：伊等與上訴人甲○○個人於民國（下同）91
    年 1月間就日盛國際商業銀行股份有限公司（下稱日盛銀行
    ）所建造坐落高雄市○○區○○路之建築專案管理業務之事
    業，互約以勞務出資成立合夥，共同經營上開專案管理業務
    之事業，並於91年2月21日在日盛銀行高雄分行開設帳號050
    989之8號之帳戶作為處理前開合夥業務之用，嗣於91年 2月
    28日以甲○○建築師事務所之名義與日盛銀行訂立管理委任
    契約書，其後被上訴人丙○○於91年 3月間亦以勞務出資加
    入合夥為合夥人。首揭合夥與日盛銀行間之管理委任契約於
    91年 5月間業經日盛銀行終止，是本件合夥即因合夥之目的
    事業不能完成，應即解散清算，詎上訴人於91年 6月間竟以
    遺失存摺為由申請補登，同時將被上訴人乙○○留存之存戶
    印鑑撤銷，並擅自提領存款，拒不為清算，此有違合夥業務
    執行之約定，故被上訴人乃去函上訴人說明，惟上訴人竟函
    覆否認有合夥關係存在，是被上訴人即有提起確認合夥關係
    存在之必要。另依合夥期間之收支紀錄結算結果，被上訴人
    乙○○代為墊款支出新台幣（下同）94,559元之虧損額，是
    被上訴人乙○○自得請求上訴人返還；又上訴人於92年 9月
    22日再向日盛銀行領得本件合夥事務應得之報酬1,971,787
    元，此為合夥所得財產，應併入清算，其清算結果，上訴人
    應再給付被上訴人乙○○、丙○○各657,262元，合計上訴
    人應給付被上訴人乙○○751,821元、丙○○657,262元等語
    。訴之聲明：(一)確認被上訴人與上訴人間於91年2月28日起
    至91年5月28日止就「日盛銀行左營區○○路建案專案管理
    」業務事業之合夥關係存在；(二)上訴人應給付被上訴人乙○
    ○751,821元、給付被上訴人丙○○657,262元，及均自本書
    狀繕本送達之翌日起至清償日止，按年息百分之5計算之利
    息。
二、上訴人則以：伊以甲○○建築師事務所之名義與日盛銀行簽
    訂有關「日盛銀行左營區○○路建築專案」管理委任契約，
    並經由日盛銀行之董事林吉勝推薦認識被上訴人乙○○，協
    助上訴人事務所辦理本件專案，並指派被上訴人乙○○為副
    執行長管理財務，其後被上訴人丙○○之參與亦為林吉勝所
    指派，惟上訴人並未與其等成立合夥關係，只承認與林吉勝
    有合夥關係。91年 3月後被上訴人乙○○因不聽從上訴人指
    揮，到處造謠生事，致與上訴人嚴重不和，日盛銀行即於91
    年 5月28日以無文號函件終止與上訴人間之管理委任契約，
    其間有關員工薪資及相關費用之支出，均是上訴人由日盛銀
    行提供之小額款項中支付，並非由被上訴人乙○○代為支付
    等語，資為抗辯。答辯之聲明：(一)被上訴人之訴駁回；(二)如
    受不利判決，願供擔保請准免為假執行之宣告。
三、原審判決：(一)確認被上訴人與上訴人間於91年 2月28日起至
    91年 5月28日止，就「日盛國際商業銀行股份有限公司左營
    區○○路建案專案管理」業務事業之合夥關係存在。(二)上訴
    人應給付被上訴人乙○○751,821元、被上訴人丙○○657,2
    62元，及均自92年11月26日起至清償日止，按週年利率百分
    之 5計算之利息。上訴人上訴之聲明：(一)原判決廢棄；(二)被
    上訴人在第一審之訴駁回。被上訴人答辯之聲明：駁回上訴
    。
四、被上訴人主張上訴人曾於91年 2月28日與日盛銀行簽訂「日
    盛銀行左營區○○路建案專案管理委任契約書」，處理日盛
    銀行上開專案之管理業務，包括建築案之修繕、銷售及售後
    服務等事務。於上開專案委任契約期間內，上訴人係擔任執
    行長，被上訴人乙○○為副執行長管理財務，其後被上訴人
    丙○○亦曾在現場參與相關事務，日盛銀行為支付該華夏建
    築專案的報酬及費用，已簽發面額1,971,787元的支票一紙
    交付上訴人，上訴人並已提示、兌現完畢，嗣日盛銀行於同
    年 5月28日以上開專案之經營團隊中執行長與副執行長間彼
    此不合，執行專案之管理顯有困難等因，終止該委任契約，
    本件合夥之目的事業不能完成而解散，然於上開委任契約終
    止前，合夥所受領營收款，上訴人拒不為清算等情，業據被
    上訴人提出委任契約書影本一件、支票影本一件、存摺影本
    一件、存證信函影本一件及上訴人提出之日盛銀行91年 5月
    28 日函影本等件為證，且為兩造所不爭，堪信為真實。
五、按確認法律關係之訴，非原告有即受確認判決之法律上利益
    者，不得提起之，民事訴訟法第247條第1項前段定有明文。
    又確認法律關係成立或不成立之訴，以確認現在之法律關係
    為限，如已過去或將來應發生之法律關係，則不得為此訴之
    標的，最高法院著有49年度臺上字第1813號判例可稽。查被
    上訴人於92年 3月31日起訴，其聲明第一項請求確認兩造間
    自91年2月28日起至91年5月28日止就日盛銀行左營區○○路
    建築專案之合夥關係存在，該爭執之法律關係既於起訴之前
    已成為過去，揆諸前揭判例意旨，自不得為確認之訴之標的
    ，被上訴人提起確認過去合夥關係存在之訴，自非法之所許
    ，應予駁回。
六、次應審究者，為被上訴人第二項聲明請求合夥財產之分析，
    是否有理由，兩造之爭點在於：(一)兩造間就日盛銀行左營區
    ○○路建築專案於91年2月28日起至91年5月28日止之期間，
    是否有合夥關係存在？(二)如認有合夥關係存在，兩造是否有
    經清算程序？(三)被上訴人乙○○是否有為該合夥事業代墊15
    9,303元？
（一）兩造間就日盛銀行左營區○○路建築專案於91年 2月28日
      起至91年5月28日止之期間，是否有合夥關係存在？
      按合夥為分要式行為，除當事人間有以作成書據為成立要
      件之約定外，茍二人以上已互約出資以經營共同事業，雖
      未訂立書據，其合夥亦不得謂未成立（最高法院32年上字
      第4718號判例意旨參照）。本件就兩造間之關係為何，被
      上訴人主張係合夥關係，然上訴人則抗辯稱：其未與被上
      訴人二人成立合夥關係，其僅與林吉勝有合夥關係，被上
      訴人係林吉勝所指派參與業務執行之人云云。經查：
    1.證人林吉勝於原審結證稱：「：：委外找一個單位（團隊
      ），與銀行簽約，請該團隊代銀行處理建造、銷售建案，
      在當時，我還沒有接任日盛銀行的執行董事。有關於該委
      外建案，基本上必須要能夠處理三項功能（業務）一是施
      工、二是銷售、三是能夠處理相關的糾紛，被告（上訴人
      ）所提的企劃案可以代銀行處理這些事情，所以經過常務
      董事會決議，認為案子可行，就把案子交給被告處理，當
      時銀行的簽約對象是甲○○建築師事務所，至於甲○○如
      何處理相關事情，銀行是不過問的。實際執行的時候，處
      理該三項功能的人，都是我去找的，施工方面是由甲○○
      負責，銷售是由乙○○（當時在櫻花建設擔任客服部的經
      理，被我挖角過來）負責，糾紛處理是由丙○○負責。」
      「我記得4、5月的時候，原告（被上訴人）二人與被告有
      共同在我家決定，由丙○○加入與甲○○、乙○○簽立合
      夥契約書，當時甲○○有答應要擬合夥契約書，並拿出合
      夥契約書的草稿給我看過，但是後來沒有簽立契約，我是
      知道的，因為甲○○與乙○○彼此不信任，所以最後正式
      契約並沒有簽訂。基於這樣的因素，以及後來甲○○的執
      行事務，銀行不再信任，所以就決定依銀行與甲○○之間
      的委任契約的約定，終止與甲○○的委任。就我的認知，
      就該建案，甲○○與乙○○、丙○○之間是存在著合夥關
      係的，彼此的股權各有三分之一。」等語明確。
    2.另證人李春芬於原審證稱：「91年 3月甲○○找我，因為
      我在高雄，要我去負責該日盛案件的會計工作，我進去後
      才知道被告甲○○是執行長，原告乙○○是副執行長，原
      告丙○○我是後來才有見過，但是我並不清楚他是不是有
      擔任什麼職務，在被告甲○○找我去上班的時候，就有跟
      我講說，那個案子有三個合夥人，但我並不清楚另外兩個
      合夥人是誰，91年4、5月間，原告乙○○、被告甲○○有
      請我打一份合作意向書，該合作意向書就有寫到三個合夥
      人的名字，有原告乙○○、被告甲○○、另外一位寫葉Ｘ
      Ｘ（被告甲○○給我的原本就是寫葉ＸＸ，並沒有寫出名
      字）。這個案子在被告甲○○退出後，就由原告乙○○擔
      任執行長。」等語。
    3.證人陳美月於原審亦證稱：「91年2月初，被告甲○○建
      築師找我，他說高雄有一個專案要我負責去銷售日盛銀行
      的這一批房屋，我當時人在高雄，之前跟梁建築師有在一
      家建設公司同事過，所以我跟他有認識，當天晚上我就去
      高雄的工地瞭解現況，當時梁建築師就介紹我認識原告乙
      ○○，當時還有陳真評、林寶良在場，梁建築師跟我講說
      ，他們都是合夥人，是一個team，他是執行長，原告乙○
      ○是副執行長，負責銷售。所以我那時聽被告甲○○講他
      們是合夥關係，但是總共有幾個人是合夥人，我不清楚。
      」等語。參酌證人陳真評於原審亦到庭證稱：「：：在91
      年2月初，原告乙○○帶我在被告甲○○建築師事務所（
      台中）見面，當時是只有我們三人在場，被告甲○○當時
      有講說，這個案子他跟原告乙○○一起合夥，他負責工務
      部分，原告乙○○負責銷售業務部份，我那個時候才認識
      被告甲○○，」「但就我所知，91年4、5月的薪水，都是
      由原告乙○○所墊。有關於原告丙○○我原先並不認識，
      是在工地常看到他，我問過原告乙○○，原告乙○○是講
      說，他是另外一位股東，在現場負責處理糾紛，」等語足
      徵上開管理專案之合夥人為甲○○、乙○○、丙○○三人
      甚明。上訴人稱前述證人李春芬等人並未直接證述兩造有
      合夥關係存在，即無可採。況本件上訴人亦自承系爭建案
      之事業，係出自證人林吉勝之介紹牽線，始取得上開日盛
      銀行之委任契約，林吉勝有相當之決策參與權等事實，則
      上訴人與被上訴人2人及林吉勝等人，於林吉勝住處為協
      商時，對於林吉勝所指定之合夥關係參與人，上訴人實無
      置喙餘地，上訴人於接受後，該合夥關係即應存在於上訴
      人與林吉勝所指定之人之間，故本件上訴人所辯縱使為真
      ，亦應認系爭合夥關係係存在於上訴人與被上訴人等間，
      而非存在於其與林吉勝之間，故上訴人上開所辯，尚難執
      為對其有利之認定。
（二）上訴人雖抗辯除伊與林吉勝有合夥關係外，並未與被上訴
      人有合夥關係之合意，且日盛銀行給付之報酬及費用，並
      非屬於合夥之財產，況本件合夥並未經清算云云。惟查：
    1.兩造間於91年2月28日起至91年5月28日止，就上開專案管
      理事業之經營，依前述證人林吉勝、陳美月、陳真萍、李
      春芬等之證述，皆足證明兩造間確屬合夥，倘上訴人與被
      上訴人無合夥之合意，何以上訴人自己所提出之兩造於91
      年5月8日所草擬合作協議書（見原審卷第94頁）載明：甲
      方甲○○、乙方乙○○、丙方葉（意指丙○○）等人為當
      事人，表明合夥人有合夥意思及如何條件之約定，雖上訴
      人擅自增添協議書第 4條第 2項及第 5條後段部分之有利
      於己條件，致被上訴人未簽署該合作契約書，但仍表徵兩
      造原有合夥關係之情甚明，自不影響本院對兩造確有合夥
      關係存在之認定。
    2.於原審兩造對於日盛銀行交付之1,971,787元支票係作為
      上開專案之報酬及費用不爭執（見原審卷第123頁第2行以
      下），再觀之合夥以甲○○建築師事務所名義與日盛銀行
      簽定之專案管理委任契約第14條所載，「甲方（日盛銀行
      ）同意依照下表給付專案服務費及專案績效獎金」，而日
      盛銀行於91年 6月26日以盛銀債權字第910233號函復合夥
      時其說明三即陳明：「又本行與甲○○建築師事務所間之
      委任契約既已終止，故擬請甲○○建築師事務所於函到七
      日內，來行結清原委任契約終止前，甲○○建築師事務所
      所應得之專案服務費及專案績效獎金。」此有日盛銀行上
      開文號之函影本一件附卷可查（見原審卷第46頁），則日
      盛銀行結清交付之1,971,787元報酬及費用，自屬於合夥
      營收所得之財產。
    3.前開兩造間之合夥事業之委託契約，因專案之經營團隊中
      執行長甲○○與副執行長乙○○間彼此不合，影響專案之
      管理執行，對繼續執行專案之管理顯有困難，並因執行成
      效不彰等事由，經日盛銀行於91年 5月28日終止委任契約
      ，此有上訴人提出之日盛銀行91年 5月28日函影本等件為
      證（見原審卷第44、46頁），且為兩造所不爭執，故上開
      業務之委託契約既經委託人依法終止，則合夥所經營之管
      理業務消失，合夥之目的事業自屬不能完成，依民法第69
      2條第3款規定，合夥因而解散。按合夥解散後，其清算由
      合夥人全體或由其所選任之清算人為之。前項清算人之選
      任，以合夥人全體之過半數決之，民法第694條定有明文
      。日盛銀行上開專案之管理業務合夥人既認定為兩造共3
      人，有如前述，而上訴人拒不承認原合夥關係存在並清算
      及分析合夥財產，有被上訴人提出上訴人之存證信函影本
      一件在卷可稽，本件被上訴人 2人於起訴時即請求上訴人
      併為清算，嗣於原審被上訴人依兩造所共同簽認之91年2
      月、3月、4月之收支紀錄及日盛銀行客戶交易明細查詢資
      料為計算之基準，提出合夥結算表交付上訴人為清算，而
      本件合夥人全體為兩造，並經原審提示上訴人表示意見，
      上訴人除否認合夥關係存在外，就上開收支紀錄之合夥結
      算表均無爭執（見原審卷第122頁倒數第5行），是兩造間
      於合夥解散，在訴訟中一併請求清算，自屬踐行合夥清算
      程序。上訴人抗辯本件未經清算，依民法第682條第1項規
      定不得請求合夥財產之分析云云，即無可採。
（二）按民法第678條第1項規定：「合夥人因合夥事務所支出之
      費用，得請求償還。」同法第699條規定：「合夥財產，
      於清償合夥債務及返還各合夥人出資後，尚有賸餘者，按
      各合夥人應受分配利益之成數分配之。」承上所述，本件
      應認被上訴人 2人與上訴人間就上開日盛銀行左營區○○
      路建築專案，於91年2月28日起至91年5月28八日止之期間
      ，存有合夥關係，則兩造間之合夥關係結束後，被上訴人
      二人本諸其係合夥人之身分，自得請求上訴人支付其所支
      出之費用及分配賸餘財產。爰說明如下：
    1.就被上訴人乙○○是否有為該合夥事業代墊159,303元之
      費用部分？本件上訴人對於被上訴人乙○○曾對於合夥事
      業代墊款項之事實予以否認，惟查：依卷附被上訴人所提
      出且為上訴人所不爭執之91 年2月、3月、4月之收支紀錄
      （其上均有上訴人之簽名）及日盛國際商銀客戶（帳號00
      000000000000號，戶名甲○○建築師事務所）歷史檔交易
      明細查詢資料所載，可知系爭合夥事業於91年5月28日結
      束時，尚有存款191,815元，而扣除上訴人個人支出之開
      戶款2,000元，則屬合夥事業之剩餘財產應餘189,815 元
      ，該戶頭內之存款已由上訴人領取；另被上訴人乙○○自
      承有領取91年5月之業務及工務零用金共120,000元，故合
      夥事業之資產總額應有309,815元。而就負債方面，依收
      支紀錄所示可知，被上訴人乙○○與上訴人之91年4月及5
      月之薪資，均未領取；又依證人陳真評所述可知91年5月
      份員工之薪水係由被上訴人乙○○代墊（見原審卷第62頁
      第4行以下）；另依卷附91年5月份零用金支出明細表可知
      被上訴人乙○○尚有代墊6,047元之費用，故上開負債總
      金額應有504,047元（詳如附表）。則於91年5月28日合夥
      事業結束當時，負債總額係194,232（504,047-309,815=1
      94,232元），被上訴人與上訴人共3人，各應負擔64,744
      元之損失。且經分配後，被上訴人乙○○尚有代墊損失15
      9,303元，而就該金額，其中被上訴人丙○○應支付64,74
      4元，上訴人則應支付94,559元，詳如附表所示。
    2.次就系爭建案之委任契約，於日盛銀行終止後，其後上訴
      人有領取日盛銀行所簽發之面額1,971,787元的支票，並
      已提示、兌現，且該支票係日盛銀行支付該華夏建築專案
      的報酬及費用乙節，業為兩造於原審所不爭執，復有支票
      影本一件在卷可稽，自堪信為真實。則系爭支票既係日盛
      銀行支付該華夏建築專案之報酬及費用，依法應認係合夥
      財產，且屬賸餘財產，而應由各合夥人依受分配利益成數
      分配之，亦即本件，被上訴人2人各均得向上訴人請求657
      ,262 元（1,971,787x1/3=657,262元，元以下四捨五入）
      。
    3.綜上，本件被上訴人乙○○得請求之金額為751,821元（
      94,559+657,262=751,821元）。而被上訴人丙○○得請求
      之金額為657,262元。
（三）從而，本件被上訴人起訴請求就兩造間於91年2月28日起
      至91年5月28日止之「日盛國際商業銀行股份有限公司左
      營區○○路建案專案管理」業務事業之合夥關係消滅後，
      上訴人應給付被上訴人乙○○751,821元、被上訴人丙○
      ○657,262 元，及均自準備書狀繕本送達翌日即92年11月
      26日起至清償日止，按週年利率百分之5計算之利息，被
      上訴人上開請求，於法有據。
七、綜上所述，被上訴人本於合夥之法律關係，請求上訴人給付
    被上訴人乙○○751,821元，給付被上訴人丙○○657,262元
    ，及均自92年11月26日起，至清償日止按週年利率百分之5
    計算之利息部分，為有理由，應予准許。至於被上訴人請求
    確認過去法律關係之訴部分，為無理由，應予駁回。原審就
    確認之訴部分，為上訴人敗訴之判決，自有未洽。上訴意旨
    就此部分指摘原判決不當，求予廢棄改判，為有理由。至於
    上開應准許部分，原審判命上訴人給付，核無違誤，上訴意
    旨，就此部分，仍執陳詞，指摘原判決不當，求予廢棄，為
    無理由，應駁回其上訴。
八、本件事證已臻明確，兩造其餘攻擊防禦方法及舉證，核與本
    件判決結果不生影響，無庸逐一論列，併此敘明。
九、據上論結，本件上訴為一部有理由，一部無理由，依民事訴
    訟法第450條、第449條第1項、第79條、第85條第1項前段，
    判決如主文。
中　　華　　民　　國　　94　　年　　6　　月　　22　　日
                      民事第一庭審判長法　官  林陳松
                                      法　官  鄭金龍
                                      法　官  王重吉
以上正本係照原本作成。
不得上訴。
                                      書記官  紀美鈺
中　　華　　民　　國　　94　　年　　6 　　月　　24　　日
                                        　　　　　　　Ｂ
